臺灣桃園地方法院刑事判決　　　　　　　95年度易字第1826號
公　訴　人　台灣桃園地方法院檢察署檢察官
被　　　告　乙○○
上列被告因詐欺案件，經檢察官提起公訴（95年度偵字第15103
號），本院判決如下：
    主  文
乙○○無罪。
    理  由
一、公訴意旨略以：被告乙○○已知提供自己帳戶供他人使用，
    他人可能藉其所提供之帳戶遂行詐欺行為，竟仍不違背本意
    ，基於幫助詐欺之犯意，於民國九十五年四月上旬，透過報
    載分類廣告與某真實姓名、年籍不詳，自稱「宋先生」之成
    年男子聯繫後，相約在桃園縣中壢市○○○○道附近，將其
    所有之台新國際商業銀行（下稱台新銀行）帳戶（帳號：0
    00000000000000號）、新竹國際商業銀行（
    下稱新竹商銀）帳戶（帳號0000000000號）及新
    光商業銀行帳戶之存簿、附有提款密碼之提款卡及原開戶印
    鑑（均未扣案）交付某真實姓名不詳之成年男子。嗣被告乙
    ○○上開台新銀行之帳戶即遭人透過電話向不特定之人，假
    借為其友人之身分並急需用錢之詐術，使接聽電話之人陷於
    錯誤而匯款之用，並於九十五年四月二十日十五時許，甲○
    ○因接聽自稱其友人「許容瑜」之電話而陷於錯誤，在嘉義
    縣新塭漁會之自動櫃員機匯出新台幣（下同）一萬元至乙○
    ○上開台新銀行帳戶內，因認被告涉犯刑法第三十條、第三
    百三十九條第一項之幫助詐欺取財罪嫌云云。
二、按犯罪事實應依證據認定之，無證據不得認定犯罪事實；又
    不能證明被告犯罪者，應諭知無罪之判決，刑事訴訟法第一
    百五十四條第二項、第三百零一條第一項分別定有明文。又
    事實之認定，應憑證據，如未能發現相當證據，或證據不足
    以證明，自不能以推測或擬制之方法，為裁判基礎（最高法
    院四十年台上字第八十六號判例參照）；且認定犯罪事實所
    憑之證據，雖不以直接證據為限，間接證據亦包括在內，然
    而無論直接證據或間接證據，其為訴訟上之證明，須於通常
    一般之人均不致有所懷疑，而得確信其為真實之程度者，始
    得據為有罪之認定，倘其證明尚未達到此一程度，而有合理
    之懷疑存在而無從使事實審法院得有罪之確信時，即應由法
    院為諭知被告無罪之判決（最高法院七十六年台上字第四
    九八六號判例參照）。又所謂幫助犯，除有幫助之行為，並
    須有幫助他人犯罪之意思，如無此種故意，基於其他原因，
    以助成他人犯罪之結果，尚難以幫助論，若幫助之人，誤信
    為正當行為，並無違法之認識，則其行為縱予正犯以助力，
    尚難遽令負幫助之罪責，最高法院二十年度上字第一八二八
    號、二十年度上字第一０二二號、十八年度上字第二八七號
    判例意旨可資依循。是以幫助犯須對於正犯之行為，有所認
    識，並進而實施幫助行為，對於正犯給予助力，否則尚難令
    負幫助犯之罪責。
三、公訴人認被告乙○○涉犯幫助詐欺取財罪嫌，無非以：(1)被
    告供承將上開銀行帳戶之存摺、金融卡、密碼交予不知名之
    快遞人員轉交給自稱「宋先生」辦理貸款、(2)證人甲○○警
    詢指述內容、(3)台新銀行帳戶往來明細資料、嘉義區漁會活
    期儲蓄存款存摺影本附卷可證、(4)被告明知以其財力狀況無
　　法申請貸款，卻與某無固定辦公場所，亦未提供真實姓名、
    年籍之「宋先生」共謀以「走後門」方式辦理貸款，顯可預
    見「宋先生」即非從事正當商業行為之商人，卻仍不違背本
    意，未積極探求「宋先生」辦理貸款之程序、如何預防其帳
    戶遭「宋先生」濫用或日後雙方發生糾紛時可資聯絡之方式
    ，再依目前詐騙集團猖獗程度，被告當可預見「宋先生」即
    俗稱之「詐騙集團」成員，卻逕將其金融機構帳戶資料等物
  　交出，其對於其帳戶將遭詐騙集團利用一節，應有不確定故
    意等資為論據。訊據被告固坦承將上開帳戶存摺、金融卡、
    密碼交付不知名快遞人員轉交宋先生之事實，惟堅決否認有
    幫助詐欺取財之犯意，辯稱：其因需錢恐急，看報紙刊登有
    辦理信用貸款之廣告，遂撥打電話與對方聯繫，對方（即自
    稱宋先生之人）要求交付三家其個人金融帳戶存摺、印鑑章
    、提款卡及密碼，對方告知是要匯入、轉出款項，以增加資
    金流動紀錄，其始聽從「宋先生」指示，於九十五年四月初
    某日在中壢新屋交流道附近，將上開銀行存摺、印鑑章、金
    融卡及密碼、身分證影本等資料交付給不知名之快遞人員轉
    交給「宋先生」處理貸款事宜，期間亦和宋先生聯繫過，但
    對方聲稱已在積極處理中為由加以推託，後來就接獲銀行來
    電告知其帳戶遭警示、凍結，其即前往平鎮分局備案並到銀
    行辦理掛失等語。
四、按被告以外之人於審判外之言詞或書面陳述，除法律有規定
    者外，不得作為證據；又被告以外之人於審判外之陳述，雖
    不符合同法第一百五十九條之一至第一百五十九條之四之規
    定，但經當事人於審判程序同意作為證據，法院審酌該言詞
    陳述或書面陳述作成時之情況，認為適當者，亦得為證據。
    當事人、代理人或辯護人於法院調查證據時，知有第一百五
    十九條第一項不得為證據之情形，而未於言詞辯論終結前聲
    明異議者，視為有前項之同意，刑事訴訟法第一百五十九條
    第一項及第一百五十九條之五分別定有明文。查證人甲○○
    於警詢中所為陳述，雖屬傳聞證據，惟當事人於本院準備程
    序及審判期日中均表示無意見而不予爭執，且迄至言詞辯論
    終結前亦未再聲明異議，本院審酌上開證據資料製作時之情
    況，尚無違法不當及證明力明顯過低之瑕疵，亦認為以之作
    為證據應屬適當，故揆諸前開規定，爰逕依刑事訴訟法第一
    百五十九條之五規定，認前揭證據資料均例外有證據能力，
    合先敘明。
五、經查：
　　(一)被告確於九十五年四月間，將其所開戶取得之台新銀行活
  　　期儲蓄存款帳戶（帳號：00000000000000
   　 0號）、新竹商銀活期儲蓄存款帳戶（帳號000000
      0000號）及新光銀行活期儲蓄存款帳戶之存簿、附有
      提款密碼之提款卡及原開戶印鑑交付予自稱「宋先生」（
      真實年籍姓名均不詳）之成年男子等情，迭據被告於警詢
      、偵訊及本院審理時均供承不諱。再者，證人甲○○於九
      十五年四月二十日十五時許，接獲自稱其友人許容瑜之電
      話，對方告知急需借款，甲○○不疑有他而陷於錯誤，經
      轉帳匯款一萬元至被告乙○○上開台新銀行帳戶內，嗣於
      同年四月二十七日上午十一時許，許容瑜主動與證人甲○
      ○聯絡，許容瑜表示未向其借款，證人甲○○始知受騙而
      報警處理等情，業據證人甲○○於警詢證述綦詳，被告對
      此亦不爭執，並有證人甲○○之嘉義區漁會活期儲蓄存款
      存摺影本、被告之台新銀行帳戶往來明細表等資料附卷可
      稽。是以證人甲○○遭人詐騙匯款，以及被告所開立之上
      揭台新銀行活期儲蓄存款帳戶已遭不知名人士用作向他人
      詐騙款項之匯款帳戶等事實，固足堪認定。然被告成立幫
      助詐欺罪之先決要件，在於被告明知或預見該自稱「宋先
      生」之成年男子或其同夥係從事詐欺犯罪之人，卻仍積極
      提供上開帳戶供渠等使用，始足當之，而被告一再堅稱：
      係翻閱報紙廣告，以電話與「宋先生」聯絡後，才交付存
      摺、提款卡、印鑑章等資料給對方，作為申辦貸款之用，
      不知帳戶被詐欺集團利用行騙等語，是以本件尚應審究者
      ，係被告是否知情而基於幫助詐欺之故意，交付上開銀行
      帳戶存摺、提款卡及印鑑章等物供他人使用、行騙。
　　(二)觀之被告提出九十五年四月三日、四月十日之自由時報分
      類廣告新聞紙，其上確有「專辦個人信貸、信用卡，信用
      瑕疵可，宋，0000000000」、「專辦貸款，現
      金卡、信用卡，信用不良可，0000000000，宋
      」之廣告無誤（見偵卷第十三、十四頁），是被告所稱係
      為辦理貸款而翻閱報紙，並撥打電話予自稱「宋先生」之
      成年男子聯絡，其後基於辦理貸款之目的而交付其所有之
      上開銀行帳戶存摺、提款卡等物，尚非全屬子虛。又被告
      於接獲銀行來電告知其帳戶遭凍結、列入警示帳戶時，即
      於九十五年五月四日下午十四時二十五分許，主動就近前
      往桃園縣政府警察局平鎮分局平鎮派出所備案，並在警方
      僅查悉被告之新竹銀行帳戶遭詐騙者使用時，主動供述尚
      有提供台新銀行、新光銀行帳戶之存摺、提款卡、印鑑章
      等情，除據證人即桃園縣政府警察局平鎮分局員警鞠學忠
      於本院審理時結證甚詳（見本院九十六年二月六日審理筆
      錄）外，尚有被告於九十五年五月四日下午前往平鎮分局
      平鎮派出所備案時所製作之警詢筆錄附卷可稽，倘被告係
      刻意將上開帳戶之存摺、提款卡交予「宋先生」，提供詐
      騙者作為指示被害人匯款之帳戶用，被告在其他帳戶未經
      被害人報案為警查獲前，衡情應無主動供述而自暴犯行之
      理。況詐騙集團係利用申辦貸款須有一段審核期間，申請
      者在短時間內不易察覺，不會在此段期間內將帳戶辦理掛
      失手續之機會，利用帳戶作為詐騙他人匯款使用，實不無
      可能，要不能因此排除被告係在申辦貸款之情況下而交付
      之可能。再者，基於申辦貸款之特定目的而交付帳戶之存
      摺等物，則該收取者是否將之挪作他途之用，並非交付者
      所必然知悉，是被告辯稱不知該名自稱「宋先生」之成年
      男子利用前開帳戶存摺、提款卡等物用作詐欺犯罪等語，
      應堪採信。是被告交付帳戶資料予不知名快遞人員轉交宋
      先生時，是否有幫助詐欺之犯意，顯有合理之可疑。
    (三)公訴人雖以被告明知以其財力狀況無法申請貸款，卻委託
      某無固定辦公場所，亦未提供真實姓名、年籍之「宋先生
      」辦理貸款，復未積極探求「宋先生」辦理貸款之程序、
      如何預防其帳戶遭「宋先生」濫用或日後雙方發生糾紛時
      可資聯絡之方式，再依目前詐騙集團猖獗程度，被告當可
      預見「宋先生」即俗稱之「詐騙集團」成員，卻逕將其金
      融機構帳戶資料等物交出，認被告對於其帳戶將遭詐騙集
      團利用有不確定故意云云。然查，申辦現金卡、信用貸款
      固以直接向銀行提出申請最為快速便捷，惟現今社會，在
      購物中心、人潮聚集處，處處可見現金卡、信貸之代辦業
      者，代辦業者透過報紙分類廣告傳達代辦訊息者、一般民
      眾透過代辦業者申請者，亦所在多有，衡以一般申請信用
      貸款或現金卡之申請者，多半僅關心是否順利核貸、核卡
      ，甚少對於代辦業者仔細詢問了解代辦業者背景；又被告
      雖自承以前曾有向銀行申辦貸款之經驗，當時並無須交付
      帳戶存摺等物，與本件申請之流程不甚相同，參以將己有
      帳戶、提款卡及密碼交予不熟識之人，雖與一般通念有違
      ，然被告僅高中畢業學歷，從事水電工作（見本院九十五
      年十二月二十七日準備程序筆錄），顯非經常與金融機構
      往來之人，對於辦理貸款流程未必清楚，況被告亦坦承：
      報紙上擺明就不是正常管道，當時工作沒有勞健保，母親
      剛過世，急需用錢，正常銀行沒辦法貸款等語（見本院九
      十五年十二月二十七日準備程序筆錄、九十六年二月六日
      審理筆錄），以時下提供代辦貸款服務之業者能存在之原
      因，在於欲貸款者本身無法自行向銀行取得貸款時，代辦
      貸款之業者卻往往能順利為之取得貸款之故，佐以一般銀
      行實務，銀行審酌是否核貸時，會查詢貸款者之信用及資
      力，而貸款者之帳戶往來紀錄亦得資為核貸與否之判斷依
      據之一，是被告在亟需用錢，又無法循正常管道向銀行順
      利核貸之情形下，誤信「宋先生」係代辦貸款者，且會存
      入款項至其帳戶，再以提款卡提領出來，以利其帳戶作存
      、提之往來紀錄，使其獲得銀行核准貸款之可能性大為增
      加，而聽從「宋先生」之指示交付身分證影本及上開銀行
      帳戶之存摺、提款卡，與常理尚無相違。至於犯罪集團常
      利用他人帳戶充作詐欺所得之人頭帳戶，以掩飾其犯罪所
      得，並規避檢警機關之查緝，亦經坊間報章雜誌及其他新
      聞媒體一再報導，被告雖難推說不知，然縱知悉此情，吾
      人日常生活，實無可能將任何經濟活動都想像可能有遭人
      不法利用，而終日提心吊膽，尤其倘有心人士故意設局，
      更屬防不勝防，況且本件被告申辦貸款乃一般社會正常之
      經濟活動，要難因此而遽推論被告確係基於幫助詐欺之未
      必故意而交付其所有帳戶存摺、提款卡等物。
    (四)準此以觀，被告所開立上開台新銀行帳戶，雖有遭該自稱
      「宋先生」成年男子利用，而充作向被害人甲○○詐騙之
      匯款帳戶之事實，然客觀上並無證據顯示該帳戶之存摺、
      提款卡及密碼係被告以出售、出租或其他方式，提供予該
      自稱宋先生之男子使用，且被告所辯各節，尚與事實、常
      情相符而可採信，業如前述，自難以被害人甲○○曾受騙
      而匯款入被告上開台新帳戶內，即遽認被告係基於故意或
      不確定故意幫助詐欺之犯意，將其帳戶存摺、提款卡等物
      交予他人。
六、綜上所述，公訴人起訴卷證雖足證明被告曾交付上述銀行帳
    戶交予他人之客觀事實；然被告主觀上確信為了便於申請貸
    款而交付帳戶資料，業已提出刊登有「專辦個人信貸、信用
    卡，信用瑕疵可，宋，0000000000」、「專辦貸
    款，現金卡、信用卡，信用不良可，0000000000
    ，宋」廣告之新聞紙，且被告僅有高中學歷，知識程度不高
    ，被告所辯是因看報紙刊登有辦理貸款之廣告，因急需用錢
    ，無法正常向銀行貸款，而以電話與對方聯絡，對方告知須
    交付身分證影本、三家金融機構帳戶之存摺及提款卡等情，
    尚屬可信，從而依現存卷證資料，本院尚無從確信被告有提
    供帳戶予詐欺集團而幫助詐欺之確定故意或不確定故意，自
    難令被告負此故意犯之罪責。此外，復查無其他積極證據足
    資證明被告有公訴人所指之幫助詐欺犯行之犯罪故意或不確
    定故意，應屬不能證明被告犯罪，揆諸前揭判例意旨及說明
    ，當應諭知被告為無罪之判決。
據上論斷，應依刑事訴訟法第三百零一條第一項，判決如主文。
本案經檢察官郝中興到庭執行職務。
中　　華　　民　　國　　96　　年　　2 　　月　　27　　日
                  台灣桃園地方法院刑事第十一庭
                          審判長法　官  蔡榮澤
                                法　官  蕭世昌
                                法　官　何俏美
以上正本證明與原本無異。
如不服本判決，應於送達後10日內，向本院提出上訴狀。
                                書記官  陳淑瓊
中　　華　　民　　國　　96　　年　　3 　　月　　8 　　日
